【裁判字號】    92,易,535
【裁判日期】    921118
【裁判案由】    侵占
【裁判全文】
臺灣臺北地方法院刑事判決                          九十二年度易字第五三五號
    公  訴  人  臺灣臺北地方法院檢察署檢察官
    被      告  黃宇晨  男  四.
         （原名乙○○）
    選任辯護人  蘇衍維律師
右列被告因侵占案件，經檢察官聲請以簡易判決處刑（九十年度偵字第二一九七六號
），經本院認不宜，改依通常訴訟程序審理，判決如左：
    主  文
黃宇晨共同連續行使偽造私文書，足以生損害於他人，處有期徒刑參月，如易科罰金
，以參佰元折算壹日。緩刑貳年。如附表所示之物均沒收。
    事  實
一、黃宇晨（原名乙○○）於民國八十九年九月二日中午十二時許，與其友人一同前
    往位於臺北市中正區○○○路○段一Ｏ四號一樓之屈臣氏商店購買物品時，適有
    該店客人丙○○以其所持有中國國際商業銀行發卡、卡號四五六三二Ｚ0000
    000000號之ＶＩＳＡ金卡刷卡結帳後，一時疏忽漏未取回，且經屈臣氏店
    員丁○○誤以為上開信用卡係黃宇晨所持有，乃將之交予黃宇晨收執，黃宇晨明
    知上開信用卡並非其本人所有，竟意圖為自己不法之所有，將上開信用卡收受後
    予以侵占入己，並旋將之交與姓名年籍均不詳、綽號「西朋」之友人，黃宇晨明
    知綽號「西朋」之男子將持上開信用卡前往特約商店盜刷詐欺財物，竟仍與其共
    同基於意圖為自己及他人不法所有及偽造私文書之概括犯意聯絡，由「西朋」持
    上開信用卡，先於同年九月二日下午一時三十分許，至臺北縣汐止市○○路○段
    一號之四海加油站，將前開中國國際商業銀行信用卡交予該站店員刷卡加油消費
    新台幣（下同）一千一百二十元，並在信用卡二聯式簽帳單之顧客簽名欄上偽造
    「丙○○」之署押一枚（經複寫後共計二枚），而偽造簽帳單私文書，並持以行
    使，以表示持卡人丙○○確認簽帳單上記載之交易標的及金額，並向發卡銀行請
    求撥付消費款項予特約商店之意，以作為特約商店經由收單銀行向發卡銀行請款
    之用，致使該特約商店人員誤認係合法持卡人丙○○本人簽帳消費而陷於錯誤，
    交付價值一千一百二十元之油品，足以生損害於丙○○本人、四海加油站、中國
    國際商業銀行及財團法人聯合信用卡處理中心對信用卡交易控管之正確性；復於
    同日下午二時二十四分許，由綽號「西朋」之成年男子持上開信用卡至臺北縣汐
    止市○○○路二三二號一樓之米緹珠寶有限公司，選購價值一萬九千四百八十元
    之珠寶飾品後刷卡消費，並於簽帳單上（一式二聯）偽簽「丙○○」署押一枚於
    其上（同時複寫於第二聯，共偽造署押二枚）而偽造簽帳單私文書，並持以行使
    ，以表示持卡人丙○○確認簽帳單上記載之交易標的及金額，並向發卡銀行請求
    撥付消費款項予特約商店之意，以作為特約商店經由收單銀行向發卡銀行請款之
    用，致使該特約商店人員誤認係合法持卡人丙○○本人簽帳消費而陷於錯誤，交
    付價值一萬九千四百八十元之珠寶（含Ｋ金墜子及鑽戒各一枚），足以生損害於
    丙○○本人、米緹珠寶有限公司、中國國際商業銀行及財團法人聯合信用卡處理
    中心對信用卡交易控管之正確性；嗣丙○○於八十九年九月二日下午三時許，經
    發卡銀行向其確認刷卡消費情形後，始發覺有異而循線查知上情。
二、案經臺北市政府警察局中正第一分局移請臺灣臺北地方法院檢察署檢察官偵查後
    聲請簡易判決處刑，經本院改依通常訴訟程序審理。
    理  由
一、訊據被告黃宇晨固不否認有於右揭時地於屈臣氏商店內向店員收取丙○○所有之
    信用卡等事實，然矢口否認有何侵占遺失物及盜刷他人信用卡之故意及犯行，辯
    稱：我是消費之後，店員把我的卡片及丙○○的卡片一起給我，我步出店外時友
    人戊○○說你怎麼拿兩張卡片，我才又將丙○○的卡片要還給店員，但店員說這
    不是他的卡片，他無法處理，因為我的車停在店外的紅線上，想趕快離開就將該
    丙○○卡片取走，我沒有將卡片交給他人刷卡，我不知道該卡要如何處理，我到
    汐止新台五線的麥當勞買東西時碰到六個人，都是在車行認識有一面之緣的朋友
    ，我問他們這個卡片是屈臣氏店員誤交給我，他們說丟了就算了，我因為要買東
    西很急，於是就把他丟在垃圾桶云云，惟查：
  (一)被告黃宇晨於八十九年九月二日中午十二時許屈臣氏商店之店員丁○○將丙○○
    所持有中國國際商業銀行發卡、卡號四五六三二Ｚ0000000000號之Ｖ
    ＩＳＡ金卡誤交其持有時，非但未當場向店員丁○○表明上情，反予以收受，嗣
    經其友人戊○○發覺後，要求其趕快交還信用卡，被告乃步回該店，惟終未將上
    開信用卡返還屈臣氏之店員，而逕行攜帶離去一情，業據被告於本院審理中供陳
    不諱，且經證人戊○○到庭證稱：當時我人在外面等，被告結帳出來時手上拿兩
    張信用卡，我發現的時候問被告你手上怎麼拿了兩張信用卡，趕快拿去還人家等
    語（本院九十二年九月九日訊問筆錄參見），及證人丁○○於偵查中結證陳稱：
    當時被告拿丙○○之信用卡及他自己之簽帳單給我看，我看確實名字不符，我正
    猶豫如何處理，他就將信用卡拿走等語（參見八十九年度他字卷第二十六頁筆錄
    ）甚詳，此部分事實，自無疑義。
  (二)次查，右揭丙○○所持有之信用卡確實分別於八十九年九月二日下午一時三十分
    許及二時二十四分許，由姓名、年籍均不詳之成年男子持至四海加油站、米緹珠
    寶有限公司，將前開中國國際商業銀行信用卡交予店員，分別刷卡購得價值一千
    一百二十元之油品，及一萬九千四百八十元之珠寶飾品，並在信用卡簽帳單偽簽
    「丙○○」之署押等情，業經證人丙○○、及米緹珠寶有限公司負責人即證人甲○○於偵查中證述明確（參見同上偵卷第四十六頁），並有偽造「丙○○」署押
    之信用卡簽帳單二紙在卷足憑，應堪以採信。
  (三)被告黃宇晨雖供稱：伊當日即將信用卡丟棄，並未交付他人盜刷云云，然參諸中
    國國際商業銀行之職員即證人邱柏勳於偵查中證稱：本件係丙○○向我們反映說
    其信用卡遺失，並說其最後一筆消費在屈臣氏，我們向屈臣氏確認，屈臣氏告訴
    我們一個可疑之卡號，經查係被告乙○○所持有，我們打電話向乙○○求證，其
    也承認卡片係其回家後拿給朋友處理，我問他卡片遭盜刷二筆要如何處理，他說
    要向其友人確認，事後乙○○打電話告知我說是其友人刷的，我告知只要將盜刷
    金額付清即可，後來被告說他與友人一同至米緹珠寶有限公司退了一筆錢，當時
    我們有事先告知米緹珠寶有限公司會有人至店裡退貨之事，米緹珠寶也向我們回
    電退貨事宜，被告也有打電話跟我說其在車內，其友人至米緹珠寶退貨之事等語
    （參見九十年度偵字第二一九七六號卷第十二頁），核與證人甲○○於偵查中所
    證稱：後來鑽戒拿回來退了一萬五千元（檢察官問：後來為何在九月四日允許持
    卡人退還鑽戒？）是發卡銀行通知，發卡行說此卡為被撿走遭冒用，已找到冒用
    者，冒用者願意負擔Ｋ金墜子的錢，希望能退鑽戒，發卡銀行可少些損失，我們
    才讓持卡人退，退貨後我有再問發卡銀行，他們才告訴我這張卡片有問題，已經
    掛失，在九月二日刷卡當天，自稱持卡人者就表示要退貨，且表示與銀行談妥，
    我告訴他要請銀行直接與我聯絡，後來發卡銀行才直接打給我等語，大致相符，
    足認被告於銀行人員向其告知系爭信用卡遭人盜刷時，即已明確知悉當時持有信
    用卡之人為何，嗣經其聯絡友人「西朋」，並向之確認遭盜刷之金額及次數無誤
    後，即與友人一同攜帶上開詐得之鑽戒，前往米緹珠寶有限公司辦理退貨甚明，
    而苟被告確實係將信用卡棄置他處，何以於發卡銀行發覺丙○○之前開信用卡刷
    卡情形有異狀而電詢被告時，即得輕易查知上開信用卡之去向，且可立即聯絡其
    友人「西朋」持上開盜刷所得之財物前往辦理退貨，顯見渠等二人應有共同意圖
    為自己及他人不法所有及偽造私文書之犯意聯絡甚明，其上開所辯，應係事後卸
    責之詞，不足採信。本件事證明確，被告犯行洵堪認定。
二、按被告黃宇晨與綽號「西朋」之成年男子共同基於犯意聯絡，未獲丙○○本人之
    授權，即擅自冒用其名義偽簽信用卡簽帳單，自足以生損害於丙○○本人、米緹
    珠寶有限公司、四海加油站、中國國際商業銀行及財團法人聯合信用卡處理中心
    對信用卡交易控管之正確性；核被告所為，係犯刑法第第三百三十七條侵占遺失
    物罪、刑法第二百十六條、第二百十條行使偽造私文書罪、刑法第三百三十九條
    第一項詐欺取財罪。被告以一行為同時偽造署押於簽帳單之一式二聯，係單純一
    行為。其偽造「丙○○」署押之階段行為，及偽造私文書之低度行為，均為行使
    偽造私文書之高度行為所吸收，均不另論罪。又上開丙○○之信用卡，係權利人
    無拋棄之意思，因偶然之因素而失去其持有之物，應屬遺失物，公訴意旨認被告
    侵占丙○○所遺失之信用卡，係成立刑法第三百三十五條第一項之侵占罪，似有
    誤會，起訴法條應予變更。被告與綽號「西朋」之成年男子就前開行使偽造私文
    書、詐欺犯行間，有犯意之聯絡及行為之分擔，為共同正犯。被告先後兩次行使
    偽造私文書及詐欺之犯行，均時間緊接、方法相同、觸犯構成要件相同之罪名，
    顯各係基於概括犯意反覆為之，均為連續犯，應依刑法第五十六條之規定，以一
    罪論，並均依法加重其刑。被告所犯上開三罪間，有方法結果之牽連關係，應從
    較重之連續行使偽造私文書罪處斷。爰審酌被告前雖於六十三年間曾有恐嚇前科
    ，惟迄今多年未曾再犯罪，素行尚稱良好，僅係為助其友人詐得財物而犯罪之動
    機，及犯罪之手段、品行、智識程度、犯罪所生之危害及犯罪後雖否認犯行，然
    犯後已立即督促友人將所得之部分財物歸還特約商店，態度尚稱良好等一切情狀
    ，量處如主文所示之刑，並諭知易科罰金之折算標準，以示懲儆。又被告行為後
    ，刑法第四十一條已於九十年一月四日修正，嗣經總統於九十年一月十日公布，
    並自同年一月十二起生效，依現行刑法第四十一條第一項前段之規定：「犯最重
    本刑為五年以下有期徒刑以下之罪，而受六個月以下有期徒刑或拘役之宣告，因
    身體、教育、職業、家庭之關係或其他正當事由，執行顯有困難者，得以一元以
    上三元以下折算一日，易科罰金」，較之修正前之刑法第四十一條以「犯最重本
    刑為三年以下有期徒刑以下之罪，而受六個月以下有期徒刑或拘役之宣告」，始
    得易科罰金之規定，以修正後現行刑法第四十一條第一項之規定較有利於被告，
    被告上開犯行之時間，完成於刑法第四十一條修正生效之前，依刑法第二條第一
    項前段規定，自應由本院適用裁判時即修正後之刑法第四十一條第一項前段規定
    ，併諭知易科罰金之折算標準。末查，被告雖前於六十三年間因恐嚇罪，經本院
    以六十三年度少訴字第一九七號案件判處有期徒刑三月，緩刑二年確定，惟緩刑
    期滿未經撤銷其緩刑之宣告，其刑之宣告已失其效力，與未曾受有期徒刑以上刑
    之宣告者同，此有臺灣高等法院被告全國前案紀錄表在卷可稽，被告因一時思慮
    未周，致罹此犯行，本院因認被告經此教訓，應知警惕，信無再犯之虞，所受之
    宣告刑，以暫不執行為當，爰併予宣告緩刑二年，以啟自新。如附表所示編號一
    、三所示之簽帳單持卡人存根聯（均含偽造「丙○○」之署押各一枚），係供被
    告共同犯罪所用之物，雖未據扣案，惟無證據證明業已滅失，爰均依刑法第三十
    八條第一項第二款之規定宣告沒收；至附表編號二、四，未據扣案之簽帳單商戶
    存根聯二紙上所偽簽之「丙○○」之署押各一枚，應依刑法第二百十九條之規定
    沒收。而上開簽帳單持卡人存根聯上偽造之「丙○○」署押部分，因整份偽造私
    文書業經全部沒收，自無庸另沒收其上之署押，附此敘明。
據上論斷，應依刑事訴訟法第四百五十二條、第二百九十九條第一項前段、第三百條
，刑法第二條第一項前段、第二十八條、五十六條、第二百十六條、第二百十條、第
三百三十七條、第三百三十九條第一項、第五十五條、第四十一條第一項前段、第七
十四條第一款、第二百十九條；第三十八條第一項第二款，罰金罰鍰提高標準條例第
一條前段、第二條，判決如主文。
本案經檢察官黃立維到庭執行職務
中      華      民      國    九十二      年    十一     月    十八     日
                                臺灣臺北地方法院刑事第十三庭
                                    審判長法  官  朱  瑞  娟
                                          法  官  鄭  佾  瑩
                                          法  官  吳  佳  薇
右正本證明與原本無異。
如不服本判決，應於判決送達後十日內向本院提出上訴狀（應抄附繕本）。告訴人或
被害人如對於本判決不服者，應具備理由請求檢察官上訴，其上訴期間之計算係以檢
察官收受判決正本之日期為準。
                                          書記官  許  博  為
中      華      民      國    九十二      年    十一      月    十八    日
附錄本案論罪科刑所依據之法條
刑法第二百十六條
行使第二百十條至第二百十五條之文書者，依偽造、變造文書或登載不實事項或使登
載不實事項之規定處斷。
刑法第二百十條
偽造、變造私文書，足以生損害於公眾或他人者，處五年以下有期徒刑。
刑法第三百三十七條
意圖為自己或第三人不法之所有，而侵占遺失物、漂流物或其他離本人所持有之物者
，處五百元以下罰金。
刑法第三百三十九條
一意圖為自己或第三人不法之所有，以詐術使人將本人或第三人之物交付者，處五年
  以下有期徒刑、拘役或科或併科一千元以下罰金。
二以前項方法得財產上不法之利益或使第三人得之者亦同。
三前二項之未遂犯罰之。
附表：
一、八十九年九月二日下午一時三十分許「四海加油站」簽帳單持卡人存根聯壹紙（
    含偽造之「丙○○」署押壹枚）。
二、八十九年九月二日下午一時三十分許「四海加油站」簽帳單商店商戶存根聯上之
    偽造「丙○○」署押壹枚。
三、八十九年九月二日下午二時二十四分許「米提珠寶有限公司」簽帳單持卡人存根
    聯壹紙（含偽造之「丙○○」署押壹枚）。
四、八十九年九月二日下午二時二十四分許「米提珠寶有限公司」簽帳單商店存根聯
    上之偽造「丙○○」署押壹枚。


司法院資訊處製作；財團法人民間司法改革基金會備份。
